臺灣新竹地方法院民事判決　　　　　　　 93年度訴字第645號
原　　　告　丁○○
被　　　告　戊○○
　　　　　　乙○○
共　　　同
訴訟代理人　王志陽律師
上列當事人間請求損害賠償事件，本院於民國94年8月24日辯論
終結，判決如下：
    主  文
原告之訴及其假執行之聲請均駁回。
訴訟費用由原告負擔。
    事 實 及 理 由
一程序方面：查原告訴之聲明原主張被告應賠償原告新台幣（以
  同）1,000,000元；嗣於本院審理中擴張聲明請求被告應連帶
  給付，並請求自起訴狀繕本送達之翌日起，按年息百分之二計
  算之利息等情，核與民事訴訟法第255條第1項第3款之規定相
  符，被告縱不同意，原告亦得為之，合先敘明。
二原告主張：
(一)被告戊○○為新竹市立龍山國小（下稱龍山國小）之校長、被
  告乙○○為同校之總務主任，二人經常在校內各項會議（行政
  會議、教職員工會議、晨會等）故意當眾對原告抹黑打壓、羞
  辱，並旋即宣告散會，不容原告有機會予以辯駁，被告二人之
  舉動嚴重傷害原告之自尊、使原告身心靈受創，造成原告精神
  恐慌影響家庭生活，渠等行為違反公務人員服務法第6條之規
  定。且被告故意當眾散佈不實言論，對原告作人身攻擊，誤導
  同仁對原告的認知和評價，讓原告蒙受不白之冤，對原告之聲
  譽造成毀損。被告未經完整查證，亦不出具體事證，證明其所
  言內容為真實及善意，就在會議中無端攻訐及散佈原告認知有
  誤，不願接受工作、工作態度、工作表現、工作績效欠佳，被
  告二人顯係故意不法侵害原告名譽。
(二)查原告自民國91年3月1日進入龍山國小，擔任工友職務，認真
  努力將校園整理的煥然一新，獲得同仁的讚許，期間工作盡心
  盡力，任勞任怨，對於份內工作，均依規定完成，無論工作種
  類、工作數量、工作態度、工作績效均表現良好，絕無被告戊○○所稱「工作執行不力」、「這個也不會、那個也不做」之
  情事，卻二年之考績連續為乙等，然據知前工友陳清宙（任職
  期間87年至90年間），未曾一天進入學校工作，被告戊○○卻
  連續將其考績打為甲等；另一工友覃光明上班常有遲到早退、
  喝酒及利用上班時間偷懶睡覺等情事，其考績亦評為甲等，可
  見考績之優劣完全係依被告戊○○等上位者之喜好論定，並非
  以工作績效判定。因原告個性耿直愚魯，不懂得逢迎拍馬，又
  會適時反應一些不合理之事情後：如職務代理人、工作勞逸不
  均、考績不公平、廢除技工工友早晚開關鐵門收發鑰匙等工作
  ，原告即開始受到被告二人刻意欺壓、輕蔑侮辱。
(三)再查原告對於份內工作均依規定完成，被告乙○○偽稱原告工
  作態度及績效不佳，原告否認之。93年8月31日二名男性工友
  即原告與覃光明工作輪換，原告由負責室內工作更換為室外工
  作，原告於同日完成交接工作，而工友覃光明卻無法將樹木、
  花草及操場草坪之修剪工作，按時整理完畢交接予原告，遂於
  93年9月2日下午利用休假至學校鋸樹，從樹上摔落右手骨折，
  原告受通知前往處理，發現伊係因喝酒而摔傷。工友覃光明於
  休假中喝酒鋸樹受傷，被告戊○○、乙○○卻以因公受傷為由
  核准伊三個月公假，覃光明上班喝酒，未見被告予以糾正，且
  對其不於交接前將份內工作處理完畢之事，隻字未提亦未予追
  究。工友覃光明受傷後請公假期間，其職務代理人為張瑞蕉、
  彭瑞蓮；全校工友除原告外，尚有彭瑞蓮、張蓮蕉及臨時人員
  與替代役男，被告戊○○、乙○○卻強制被告負責覃光明全部
  工作。群英樓屋頂工作係屬內圍工作，本應由覃光明之職務代
  理人張瑞蕉、彭瑞蓮負責，故如有應處理事項，臨時工作通告
  單應先交予彭瑞蓮處理，被告卻一再以臨時工作通告單交予原
  告，謂交辦工作屬份內工作，強制原告接受。嗣於93年9月23
  日召開工友會議將覃光明之工作分由原告、彭瑞蓮及張蓮蕉處
  理，原告分配燈管、水龍頭維修及水槽清理、彭瑞蓮負責課桌
  椅維修、跳電之處理及搬運物品、張蓮蕉負責群英樓及迎曦樓
  屋頂工作，惟枯木掉在群英樓屋頂時，被告乙○○卻仍故意指
  派原告去清理，經原告抗議非屬分配範圍內工作時，不知何人
  將枯木由樓上推到地面上去，被告乙○○去拍照存證，以地面
  屬外圍工作，再次通知原告去處理，雖經原告一再陳明，被告
  二人不但充耳不聞，甚且將原告人格予以醜化，扭曲事實為原
  告平日工作態度及工作績效不佳，渠等以交辦即屬份內工作為
  由，藉職權欺壓原告，對工作之分派漫無章法，更於公開之會
  議場合極盡羞辱、嘲諷原告之能事，實令原告痛苦不堪！
(四)被告二人扭曲事實並當眾羞辱原告之行為：
1.93年6月30日被告戊○○在校內勵學堂，利用行政會議，說原
  告工作不會作，被告戊○○說原告工作態度、工作表現及人際
  互動都不很好。
2.同年8月18日被告戊○○在蔡淑菡主任、丙○○二位職員面前
  ，批評原告「工作執行不力，人際關係不良，和人格格不入」
  ，甚且不准原告到健康中心。
3.同年9月21日全校在勵學堂開教師晨會，被告乙○○稱：「‧
  ‧大家都很認真工作，彭阿姨、張阿姨、一帆‧‧等，非常辛
  苦，有人不工作，還扯後腿，相信大家都知道是誰。」，之後
  被告戊○○亦表示有同感。
4.同年11月1日在圖書館召開93年度第2次行政會議，被告戊○○
  當眾宣布：在當事人意願極高，學校高度配合下，丁○○已借
  調到新竹市立體育場服務，大家都認為李麗香老師認真，有誰
  認為丁○○工作認真呢？「他這個也不會，那個也不做‧‧」
  。
5.原告被指派長期搬運物品，因而受傷造成「兩側膝蓋髕骨、股
  骨」關節炎，有診斷證明書可稽。原告幾經反應，被告二人非
  但置之不理，被告戊○○甚且多次禁止其他人員協助原告，乙○○還對原告說：幹不了，就申請退休。
  經查被告戊○○分別於93年6月30日、8月18日、11月1日屢次
  利用職務上之機會，在會議中，故意指摘原告，乃多數人共見
  共聞之事實，戊○○迄今仍無法證明其報告內容為真實及所指
  摘之事屬真實。又原告已於93年10月19日借調到新竹市立體育
  場，被告戊○○卻仍於11月1日之行政會議上，故意針對原告
  惡意批判，意圖散佈於眾，戊○○以不實之言論，侵害原告權
  利，妨害原告名譽，顯有誹謗之故意。
(五)又被告妨害原告名譽之情，已如上述。長官固然對部屬有督導
  之責，也應尊重部屬的人權，不該動輒憑其個人之好惡，以不
  同標準評定部屬，尤被告二人為人師表，卻一再利用職權，假
  指正、告誡及檢討之名，屢屢於會議中公開以譏諷、批判、羞
  辱及攻擊性的言詞，刻意扭曲事實醜化原告，迫害原告的人權
  、形象及名譽，令原告根本無法在該校立足。每日更以心驚膽
  跳之心情上班，除害怕在五十歲之齡失業，亦恐懼面對渠等之
  羞辱及欺壓，整日惶恐不安，如此歷經數百個日子，如坐針氈
  ，其間之痛苦，實非外人所能體會！故原告請求被告二人連帶
  賠償原告之精神損失，應屬有理。
(六)對被告抗辯之陳述：
1.證人甲○○老師於94年6月13日出庭作證，證稱原證三號之文
  書，為其所寫且容屬實。其雖稱「有人不工作，還扯後腿，相
  信大家都知道是誰。」其不知係指何人？果係如此，為何其當
  時願意出具原證三之文書予原告？其又稱被告戊○○並沒有說
  「表示同感」，惟如無此事實，其又會親筆書立該文書且於本
  院提示該文書時證稱屬實，而證人現仍任職於龍山國小，故證
  人此部分證述應係迫於被告戊○○之壓力所致。被告所提孫定
  成、黃秀明之報告、便條紙等，為孫定成個人主觀意思，便條
  紙之記載除為渠等片面之記載外，均非客觀事實，並不足以證
  明原告未完成渠等交辦之工作。且孫定成、黃秀明二人與被告
  戊○○有僱傭關係，故渠等所提示之文書，不具備證據能力與
  證明力。
2.依「國民小學與國民中學班級編制及教職員工員額編制標準」
  第3條第3項規定，組長乙職應由教師兼任，而孫定成、黃秀明
  之本職皆為「幹事」，兩人均不具備教師資格，其二人卻經被
  告戊○○聘任為事務組長，則其所提文件之證據能力及證明力
  顯有疑義。況證人孫定成在上班時間，言行不檢並對原告多有
  輕蔑及侵害之行為，經原告向新竹市政府申訴，孫定成才辭去
  事務組長之職務回任幹事。而原告自遭其鄙視辱罵後，雖未再
  與其交談，然對其所指派之工作均會如期完成並非如其便條紙
  所載「置之不理」。孫定成辭職後，由黃秀明接掌其工作，與
  被告乙○○輪番指派指派原告從早到晚搬運重物長達五個月致
  受傷（目前仍在治療中），被告戊○○甚至不准其他工友及證
  人己○○幫忙，原告於此期間苦不堪言，黃秀明秉持被告意思
  ，藉分配工作修理原告，否則原告豈會連續被分配從早到晚搬
  運重物長達五個月？且黃秀明於職務上所掌的會議記錄，修繕
  申辦單，原告之工作週報表，有蓄意偽造、變造之嫌。
3.關於被告乙○○於書狀內辯稱係在會議中對原告「工作態度提
  出指正」，並無侮辱，更無任何人身攻擊，且出自善意；惟由
  於被告於教師晨會會議中所稱「有人工作不力，還扯後腿，相
  信大家都知道是誰。」，教師晨會與工友工作無關，被告竟攻
  訐原告「不工作」、「扯後腿」等，「不工作」並非事實，被
  告乙○○即有扭曲事實侮辱原告之意、「扯後腿」顯有蔑視原
  告之人格，此與工作態度之指正有何干係？能謂係出於善意？
  被告乙○○利用職權在非關工友工作之會議場所任意以不實事
  項及輕蔑口吻對原告做人身攻擊，故其所辯無非為臨訟卸責之
  詞。
(八)綜上，被告二人不斷假借職務上之權力、機會或方法，共同不
  法侵害原告權利及毀損原告名譽，以分配粗重、份外之工作修
  理及欺壓原告，藉會議冷嘲熱諷公開貶抑原告之人格，一再扭
  曲事實醜化原告，造成原告長期身心受到重大的傷害，故按民
  法第184條第1項、第185條第1項及第195條第1項之規定依侵權
  行為損害賠償之法律關係，訴請被告二人連帶賠償原告新台幣
  （下同）1,000,000元之名譽損害金錢賠償、醫療費用及精神
  慰撫金。爰聲明：被告應連帶賠償原告1,000, 000元及自起訴
  狀繕本送達之翌日起（即93年11月12日），按年息百分之2計
  算之利息及願供擔保請准宣告假執行。
三被告戊○○、乙○○則以：
(一)原告主張依侵權行為提起本件訴訟，惟依侵權行為構成要件，
  逐項說明原告之主張，實無理由：
1.按依民法第184條第1項前段，侵權行為之構成要件，於客觀要
  件包括加害人之加害行為、行為須不法、須侵害權利、須發生
  損害、及加害行為與損害有因果關係等要件，主觀上則須有故
  意或過失即意思責任，若係缺少其中任一要件，即不構成侵權
  行為。
2.次按言論自由為人民之基本權利，憲法第11條有明文保障，國
  家應給予最大限度之維護，俾其實現自我、溝通意見、追求真
  理及監督各種政治或社會活動之功能得以發揮。雖為兼顧對個
  人名譽、隱私、商譽及公共利益之保護，非不得以法律對言論
  自由依其傳播方式為合理之限制（憲法第23條規定參照）。參
  以刑法第310條第1項及第2項誹謗罪雖係保護個人法益而設，
  為防止妨礙他人之自由權利所必要，刑法同條第3項前段對誹
  謗之事，能證明其為真實者不罰，則係針對言論內容與事實相
  符者之保障，並藉以限定刑罰權之範圍，但並非謂指摘或傳述
  誹謗事項之行為人，必須自行證明其言論內容確屬真實，始能
  免於刑責。惟行為人雖不能證明言論內容為真實，但依其所提
  證據資料，認為行為人有相當理由確信其為真實者，即不能以
  誹謗罪之刑責相繩（大法官會議釋字第509號解釋）。又侵害
  行為是否構成不法，應就整體法秩序之價值觀予以評價，蓋以
  整體法規範係由各種不同之法律所組成，各法律性質雖有不同
  ，但對於社會共同生活中之行為，在適法或違法之價值判斷上
  必須一致，方能發揮法規範之功能而建立整體之法秩序，刑法
  第310條及第311條之規定，及釋字第509號解釋，均旨在平衡
  保障憲法所保障之言論自由與名譽權，憲法為民法之上位規範
  ，民法之解釋應採合憲解釋原則，上開刑法第310條及第311條
  之規定，及釋字第509號解釋，亦應為民法侵害名譽行為之阻
  卻不法事由，以維護法律秩序之整體性。
3.原告丁○○於龍山國小擔任工友期間，確有工作態度不佳、工
  作執行不力以及人際互動不良：
(1)原告對於龍山國小事務組長孫定成交待之工作，完全不配合，
  二人甚至無法當面溝通，事務組長必須透過書面方式交待，惟
  原告仍置之不理，而且態度惡劣，致學校事務組長認已無法再
  帶領其他之工友處理校內庶務工作，憤而於92年6月間向龍山
  國小請辭事務組長職務。
(2)原告對於繼任事務組長黃秀明口頭交待之工作，根本不理會，
  事務組長為叫原告做事，二人就會吵起來，每次交待原告工作
  ，還要透過書面傳達。
(3)龍山國小於93年9月6日召開93學年度（上）工友會議，討論因
  工友覃先生於93年9月2日下午4:15，在本校群英樓後面修剪樹
  枝時不慎從梯子摔落，致使手腕端骨折，其療傷期間，原職務
  項目必須由本校現有人員張阿姨、彭阿姨、楊先生（即原告）
  三位工友平均分擔及代理事項，工友張阿姨、彭阿姨均表示願
  意接受臨時指派，一起幫忙處理學校的事務，唯獨原告丁○○
  拒絕接受指派緊急須代理之工作，及新舊職務交接，其不僅於
  開會中出言打斷主席（校長）報告，並未經允許即拍桌先行退
  席離開，拒絕開會（且大聲出言「要開會，等市長回國再說」
  ），其態度惡劣，且有出言不遜，藐視行政首長之行為。為此
  ，龍山國小特於93年9月8日再度召開93學年度（上）工友會議
  ，協調新舊年度內外工作交接事宜及緊急支援工作分配，惟因
  原告丁○○之態度傲慢、行為囂張、大聲咆哮，討論及交待事
  項均無法進行，影響龍山國小總務處之服務工作。
(4)原告丁○○並不接受龍山國小總務主任口頭指派工作，致總務
  主任交待其工作，必須以臨時工作通知單之書面方式為之，有
  時一次書面通知，原告仍不予置理，必須書面通知二次以上，
  其中93年9月10日中午12:10，龍山國小總務主任交待原告丁○○，群英樓屋頂有雜物需清除，現積水嚴重，需立即處理，請
  其於同日下班前完成。同日下午15:10再通知一次，結果原告
  對於總務主任交待之工作竟敷衍了事，屋頂多處皆未清除週邊
  雜物，甚將部分雜物逕自屋頂往樓下丟棄，迄至同年9月17日
  仍未完成交待之清除工作，雖經本校總務主任以第三次書面通
  知，惟至9月22日止，群英樓屋頂之清除雜物工作，原告丁○○仍未處理完畢，顯見其工作態度及工作執行力不佳。
(5)原告丁○○在本校擔任工友期間，對於應繳交之「技工、工友
  服務工作紀錄週報表」之內容，經常虛應其事，後來甚至拒不
  填寫也不繳交。
(6)原告丁○○對於龍山國小班級修繕單之電器（錄放影機、DVD
  、電視、投影機）部分，幾乎無法修繕，大多係由替代役完成
  ；其他諸如：門、窗戶、窗簾、玻璃類之修繕工作，原告丁○○或於修繕單填寫建議招商送修或請假，時由本校校內其他人
  員應急代為修理。
(7)原告丁○○於擔任龍山國小工友期間，諸多應負責之職務項目
  均未完成，其或拒絕整理，或由龍山國小另外指派其他人員協
  助完成。
(8)原告丁○○由於在龍山國小之人際互動關係不良，其欲請假時
  ，有時還必須透過總務主任以行政裁量權商請其他同事幫忙在
  原告請假卡之職務代理人欄內蓋章，但遇其他同事欲請假時，
  原告丁○○則不願意為別人在職務代理人欄內蓋章。
(9)原告丁○○並未在本校登記參與選務工作，卻於93年3月26日
  、4月23日以其參與選務工作為由，自行補休，破壞龍山國小
  行政體制，並造成人事管理人員之困擾。甚者，原告丁○○在
  值日補休時，亦未按規定程序請假，在龍山國小總務主任未核
  章前，即已不在辦公室。
(10)原告丁○○於93年10月間，以支援方式（佔本校職缺）至新竹
  市體育場支援，經龍山國小校長裁示：(1)楊先生至體育前任
  事前請對相關保管機具及器材點交及用印（請事務組負責）。
  (2)自93 年10月19日起至體育場支援（被證十四）。詎原告丁○○未經主管同意，竟於93年10月18日即自行補休，逕行離校
  。
4.按公務員服務法第2條規定長官就其監督範圍以內所發之命令
  ，屬官有服從之義務；同法第7條規定公務員執行職務，應力
  求切實，不得畏難規避，互相推諉，或無故拖延。原告丁○○
  縱使不具正式公務人員身份，惟其所從事者為公務機關之工作
  ，實質上亦應遵守公務人員服務法所規定之應有工作態度，其
  於本校擔任工友期間，並應依行政院所頒訂「事務管理規則」
  之規定，遵守本校相關行政規定並完成所交付之各項職務工作
  ，且受本校之考核及獎懲。基上原告丁○○在龍山國小任職期
  間所表現之種種行為，被告等身為原告之長官，自有加以督導
  、糾正之責任與義務，而該項指正乃係出自善意且本於職務之
  言論發表，實屬於上級長官對下屬工作態度應有之指正與告誡
  ，且指正之內容並無侮辱之意，更無涉及任何人身攻擊，自難
  以原告所述被告言論之內容，遽認其有侵害原告名譽、信用或
  人格權之行為。且，言論內容真實者，或行為人有相當理由確
  信其為真實者，均係阻卻不法事由，已如前揭大法官會議釋字
  第509號解釋文所明示。是以，被告並無何不法侵害原告名譽
  、信用或人格權之行為，自無損害賠償之可言。
(二)綜上所述，原告本於侵權行為損害賠償之法律關係，訴請被告
  應連帶賠償1,000,000元之精神慰撫金，及自訴狀送達之翌日
  起，按年息百分之2計算之利息，為無理由，應予駁回，爰聲
  明：原告之訴及假執行之聲請均駁回；如受不利判決，願供擔
  保請准宣告免為假執行。
四本院之判斷：
(一)按侵權行為賠償損害之請求權，除須有損害之發生，及有責任
  原因之事實外，並以二者之間有相當因果關係為其成立要件，
  故侵權行為賠償損害之訴訟，原告須先就上述成立要件為相當
  之證明，始能謂其請求權存在。又本於侵權行為請求損害賠償
  之訴，法院應先就侵權事實之發生予以確定，而後據以判定被
  告就其發生是否與有故意或過失（最高法院44年度台上字第10
  8號、78年度台上字第15號分別著有判決可資參照）。查本件
  原告主張被告等之侵權行為事實有5項，分別為：1.93年6月30
  日被告戊○○在校內勵學堂，利用行政會議，說原告工作不會
  作，被告戊○○說原告工作態度、工作表現及人際互動都不很
  好。2.同年8月18日被告戊○○在蔡淑菡主任、丙○○二位職
  員面前，批評原告「工作執行不力，人際關係不良，和人格格
  不入」，甚且不准原告到健康中心。3.同年9月21日全校在勵
  學堂開教師晨會，被告乙○○稱：「‧‧大家都很認真工作，
  彭阿姨、張阿姨、一帆‧‧等，非常辛苦，有人不工作，還扯
  後腿，相信大家都知道是誰。」，之後被告戊○○亦表示有同
  感。4.同年11月1日在圖書館召開93年度第2次行政會議，被告
  戊○○當眾宣布：在當事人意願極高，學校高度配合下，丁○○已借調到新竹市立體育場服務，大家都認為李麗香老師認真
  ，有誰認為丁○○工作認真呢？「他這個也不會，那個也不做
  ‧‧」。5.原告被指派長期搬運物品，因而受傷造成「兩側膝
  蓋髕骨、股骨」關節炎。原告幾經反應，被告二人非但置之不
  理，被告戊○○甚且多次禁止其他人員協助原告，乙○○還對
  原告說：幹不了，就申請退休等情，並經兩造協議簡化僅就原
  告主張之前揭5項侵權行為事實為審理（見本院94年6月13日言
  詞辯論筆錄）。
(二)就原告任職龍山國小擔任工友期間，其與長官、同事相處之情
  形及工作之表現，茲分述如下：
1.被告抗辯：原告對於龍山國小事務組長孫定成交待之工作，完
  全不配合，二人甚至無法當面溝通，事務組長必須透過書面方
  式交待，惟原告仍置之不理，而且態度惡劣，致學校事務組長
  認已無法再帶領其他之工友處理校內庶務工作，憤而於92年6
  月間向龍山國小請辭事務組長職務。原告對於繼任事務組長黃
  秀明口頭交待之工作，根本不理會，事務組長為叫原告做事，
  二人就會吵起來，每次交待原告工作，還要透過書面傳達等語
  。原告則主張孫定成、黃秀明之本職皆為「幹事」，兩人均不
  具備教師資格，其二人卻經被告戊○○聘任為事務組長，則其
  所提文件之證據能力及證明力顯有疑義。況證人孫定成在上班
  時間，言行不檢並對原告多有輕蔑及侵害之行為，經原告向新
  竹市政府申訴，孫定成才辭去事務組長之職務回任幹事。而原
  告自遭其鄙視辱罵後，雖未再與其交談，然對其所指派之工作
  均會如期完成並非如其便條紙所載「置之不理」。孫定成辭職
  後，由黃秀明接掌其工作，與被告乙○○輪番指派指派原告從
  早到晚搬運中物長達五個月致受傷（目前仍在治療中）等語。
  是由兩造前述觀之，雖原告就前事務組長孫定成及現任事務組
  長黃秀明交待之工作是否如期完成容有爭執，然原告與前事務
  組長孫定成已無法當面溝通及孫定成、現任事務組長黃秀明均
  須透過書面方式始能交待原告工作一節，應屬可採。
2.被告抗辯：龍山國小於93年9月6日召開93學年度（上）工友會
  議，討論因工友覃先生於93年9月2日下午4:15，在本校群英樓
  後面修剪樹枝時不慎從梯子摔落，致使手腕端骨折，其療傷期
  間，原職務項目必須由本校現有人員張阿姨、彭阿姨、楊先生
  （即原告）三位工友平均分擔及代理事項，工友張阿姨、彭阿
  姨均表示願意接受臨時指派，一起幫忙處理學校的事務，唯獨
  原告丁○○拒絕接受指派緊急須代理之工作，及新舊職務交接
  ，其不僅於開會中出言打斷主席（校長）報告，並未經允許即
  拍桌先行退席離開，拒絕開會（且大聲出言「要開會，等市長
  回國再說」），其態度惡劣，且有出言不遜，藐視行政首長之
  行為。為此，龍山國小特於93年9月8日再度召開93學年度（上
  ）工友會議，協調新舊年度內外工作交接事宜及緊急支援工作
  分配，惟因原告丁○○之態度傲慢、行為囂張、大聲咆哮，討
  論及交待事項均無法進行，影響龍山國小總務處之服務工作等
  語。原告則到庭陳稱：「（93年9月6日召開之工友會議，係討
  論工友覃光明療傷期間，其原職務項目應由現有三位工友平均
  分擔及代理，原告主張：『誰是他的職務代理人，就該誰做』
  ，而拒絕接受工作之指派？）我有講說他的職務代理人要負責
  ，我當時工作還沒有做完，他的代理人要負責外圍的工作，我
  有不同意其他工作的指派。（93年9月8日通知原告召開工友會
  議，討論協調新舊年度內外工作交接事宜及緊急支援工作分配
  ，原告拒絕開會？）我是有講說這事情我要打電話到市政府去
  ，我就沒有去開會，後面他要我去我有去，當時開會並沒有結
  論，當時他們意思是要我去做室內外的工作，我說如果是這樣
  的話，我就要離開，說我做事做不好，我說如再做人身攻擊我
  就離開，還說我大聲咆哮是不對。．．．當天她（即被告戊○○）不知講那件事就拍桌子說她是校長。我沒有拍桌子，可能
  是起來時手碰到桌子，他們認為我拍桌子。（93年9月23日召
  開工友會議，就工友覃光明負傷，其原有工作如何處理，會中
  決議由原告及另二位工友共同承擔，並以抽籤方式決定各應分
  擔之工作？）他們強迫我要抽籤，我就抽了。」等語（見本院
  94年6月13日言詞辯論筆錄）。是由兩造前述觀之，在龍山國
  小另一工友覃光明受傷請假期間，就其應負責之工作，原告確
  於93年9月6日召開之工友會議上拒絕接與其他二位工友平均分
  擔，亦不願意接受臨時指派之工作，及於93年9月8日接受召開
  工支會議之開會通知時，以該事情要打電話到市政府去為由而
  拒絕開會，嗣到場開會後，又與被告戊○○發生爭執而逕自離
  去，至同年月23日召開工友會議時，始以抽籤方式決定各應分
  擔之工作等情，應可認定。
3.被告抗辯：原告丁○○並不接受龍山國小總務主任口頭指派工
  作，致總務主任交待其工作，必須以臨時工作通知單之書面方
  式為之，有時一次書面通知，原告仍不予置理，必須書面通知
  二次以上，其中93年9月10日中午12:10，龍山國小總務主任交
  待原告丁○○，群英樓屋頂有雜物需清除，現積水嚴重，需立
  即處理，請其於同日下班前完成。同日下午15:10再通知一次
  ，結果原告對於總務主任交待之工作竟敷衍了事，屋頂多處皆
  未清除週邊雜物，甚將部分雜物逕自屋頂往樓下丟棄，迄至同
  年9月17日仍未完成交待之清除工作，雖經本校總務主任以第
  三次書面通知，惟至9月22日止，群英樓屋頂之清除雜物工作
  ，原告丁○○仍未處理完畢，顯見其工作態度及工作執行力不
  佳等情。原告到庭陳稱：「（被告乙○○於93年9月10日以臨
  時工作通告單，指派原告應於同日下班前，至群英樓屋頂清除
  雜物？）對，她叫我去清整雜物，但那不是我份內工作，我後
  來有去做，還說做不好不准回家之類的。．．．當時因為上面
  積水很多，地板很滑，我把樹葉丟到教室下面，隔日再掃，但
  被告說我沒做，這工作是代理人要去做，為何不叫代理人去做
  。」等語（見本院94年6月13日言詞辯論筆錄）。是由兩造前
  述觀之，原告在接受被告乙○○以臨時工作通知單接派前述工
  作時，確有未能依限完成之情形，亦可認定。
4.被告抗辯：原告丁○○由於在龍山國小之人際互動關係不良，
  其欲請假時，有時還必須透過總務主任以行政裁量權商請其他
  同事幫忙在原告請假卡之職務代理人欄內蓋章，但遇其他同事
  欲請假時，原告丁○○則不願意為別人在職務代理人欄內蓋章
  等語。另原告到庭陳稱：「每次我請休假，沒有人要幫我代理
  ，因為被告戊○○要代理我的人去做我的工作，別人要害怕就
  不敢幫我代理。」等語（見本院94年6月13日言詞辯論筆錄）
  。再者，原告於92年10月13日提出之報告，其開宗明義即稱：
  「本人請（休）假，無人代理，或常被刁難，應落實職務代理
  人制度。．．．」等情，有原告提出之報告附卷可稽。參以，
  工友覃光明受傷後，其餘二位工友張瑞蕉、彭瑞蓮均同意擔任
  覃光明之職務代理人並在覃光明之請假卡上蓋章，而原告拒絕
  在覃光明之請假卡上蓋章擔任其職務代理人之事實，堪認原告
  確有於請假時無人代理及其他同仁欲請假而原告不願意為其代
  理之情事。
5.綜上各情，原告在任職龍山國小擔任工友期間，與前事務組長
  孫定成已無法當面溝通及孫定成、現任事務組長黃秀明均須透
  過書面方式始能交待原告工作，另在龍山國小另一工友覃光明
  受傷請假期間，就其應負責之工作，原告於93年9月6日召開之
  工友會議上拒絕接與其他二位工友平均分擔，亦不願意接受臨
  時指派之工作，及於93年9月8日接受召開工支會議之開會通知
  時，以該事情要打電話到市政府去為由而拒絕開會，嗣到場開
  會後，又與被告戊○○發生爭執而逕自離去，至同年月23日召
  開工友會議時，始以抽籤方式決定各應分擔之工作，且在接受
  被告乙○○以臨時工作通知單接派前述工作時，亦有未能依限
  完成之情形，並且原告於請假時無人代理及其他同仁欲請假而
  原告不願意為代理之情事等事實，應可認定。
(三)按言論自由為人民之基本權利，憲法第11條有明文保障，國家
  應給予最大限度之維護，俾其實現自我、溝通意見、追求真實
  及監督各種政治或社會活動之功能得以發揮。惟為兼顧對個人
  名譽、隱私及公共利益之保護，法律尚非不得對言論自由依其
  傳播方式為合理之限制。大法官會議釋字第509號解釋意旨參
  照。而刑法第311條第3款規定：「以善意發表言論，對於可受
  公評之事，而為適當評論者，不罰。」旨在折衷保護名譽及言
  論自由，而名譽係屬開放概念，其侵害是否構成不法，應依利
  益衡量加以判斷，基於法律秩序的統一性，上開刑法之規定，
  亦應列入個案加以認定。而所謂「可受公評之事」，係指依其
  事件之性質與影響，應受公眾評論、評斷或批評者而言，至於
  是否屬可受公評之事，其標準如何，則應就具體之事件，以客
  觀之態度，社會公眾之認知及地方習俗等資為認定，一般而言
  ，凡及國家社會或多數人之利益者，皆屬之；所謂適當之評
  論者，即其評論中肯不偏激，未逾必要範圍之程度，故以善意
  發表言論，對於可受公評之事為適當之評論者，於刑事上不構
  成誹謗罪，民事上自亦不構成侵權行為。然事實陳述與發表意
  見仍有差異，因事實本身有真實與否之問題，而意見則為主觀
  之價值判斷，無所謂真實與否，在民主多元社會各種價值判斷
  皆應容許，蓋維護言論自由即所以促進政治民主及社會健全發
  展，與個人名譽可能遭受之損失權衡，顯然有較高之價值；雖
  兩者在概念上偶有流動，惟若意見係以某項事實為基礎或發言
  過程中夾雜論敘，事實敘述與評論混一談時，在評論言論自由
  與保障個人名譽權之考量上，即應考慮事實之真偽問題。查被
  告戊○○係擔任龍山國小校長，被告乙○○係擔任龍山國小總
  務主任，原告原在龍山國小擔任工友，在其擔任立龍山國小工
  友期間，被告戊○○、乙○○係原告之長官，原告應受被告兩
  人之指揮、監督之事實，為兩造所不爭執。又在原告擔任龍山
  國小工友期間，其工作執行是否能貫徹、有效率？與主管相處
  是否融洽？能否確實服從、接受長官之指揮、監督？與同事間
  能否分工合作，相互支援順利達成交辦任務？等工作表現，因
  攸關學校相關行政業務能否順利推動，涉及全校師、生多數人
  利益，自與公益有關，得成為公評之對象，則被告等縱有原告
  主張之前開言論，是否妨害原告之名譽、是否為言論自由保障
  之範圍及有無阻卻違法之情形，均為名譽權是否遭受侵害之成
  立要件，茲分述如下：
1.原告主張93年6月30日被告戊○○在校內勵學堂，利用行政會
  議，說原告工作不會作，被告戊○○說原告工作態度、工作表
  現及人際互動都不很好等情部分，查縱被告戊○○確有於前揭
  會議上說原告工作態度、工作表現及人際互動都不很好等語為
  真正，惟原告工作態度、工作表現及人際關係係屬可受公評之
  事，而基前所述，原告與前事務組長孫定成已無法當面溝通及
  前事務組長孫定成、現任事務組長黃秀明均須透過書面方式始
  能交待原告工作，並原告於請假時有無人代理及其他同仁欲請
  假而原告不願意為代理之情事，則被告戊○○依原告之前揭表
  現，進而評論原告工作態度、工作表現及人際互動都不很好等
  語，顯非毫無根據，應可認其評論為善意，縱被告戊○○此部
  分言論損及原告之社會評價，亦該當於刑法第311條第3款規定
  及大法官會議釋字第509號解釋意旨所揭示之阻卻違法事由，
  屬憲法第11條言論自由權保障之範圍，自難令被告戊○○負侵
  權行為損害賠償責任。
2.原告主張93年8月18日被告戊○○在蔡淑菡主任、丙○○二位
  職員面前，批評原告「工作執行不力，人際關係不良，和人格
  格不入」，甚且不准原告到健康中心等語。查縱被告戊○○有
  為原告主張之前揭言論，惟基前所述，被告戊○○就可受公評
  之事，依原告之前揭表現，評論原告工作執行不力、人際關係
  不良，和人格格不入等語，並非毫無根據，應可認其評論為適
  當，縱被告戊○○此部分言論損及原告之社會評價，亦該當於
  刑法第311條第3款規定及大法官會議釋字第509號解釋意旨所
  揭示之阻卻違法事由，屬憲法第11條言論自由權保障之範圍，
  自難令被告戊○○負侵權行為損害賠償責任。至原告主張被告
  戊○○不准原告到健康中心一節縱為真正，惟按於工作時間原
  告本即負有依其工作內容於應服勞務之地點為勞務提供之義務
  ，而原告服勞務之地點並非在健康中心，因此，被告戊○○縱
  不准原告到健康中心，此亦屬其基於校長職務而要求原告應於
  工作時間確實至工作地點服勞務，尚無逾越其職權之範圍，自
  難認構成侵權行為。
3.原告主張93年9月21日全校在勵學堂開教師晨會，被告乙○○
  稱：「‧‧大家都很認真工作，彭阿姨、張阿姨、一帆‧‧等
  ，非常辛苦，有人不工作，還扯後腿，相信大家都知道是誰。
  」，之後被告戊○○亦表示有同感。查被告等縱有原告主張之
  前揭言論，惟被告等並未具體指明何人不工作、扯後腿，已難
  認其等前揭言論有侵害原告名譽之情事。遑論，原告工作表現
  係屬可受公評之事，而在龍山國小另一工友覃光明受傷請假期
  間，就其應負責之工作，原告於93年9月6日召開之工友會議上
  拒絕接與其他二位工友平均分擔，亦不願意接受臨時指派之工
  作，及於93年9月8日接受召開工支會議之開會通知時，以該事
  情要打電話到市政府去為由而拒絕開會，嗣到場開會後，又與
  被告戊○○發生爭執而逕自離去等情，業如前述。按工友工作
  規則第8條規定：「應服從管理人員調度及長官指示，不得逃
  避推諉，並應專心本職工作，除交辦任務外，不得從事外務或
  藉故在外遊蕩。」。查覃光明此次休假期間長達三個月，因此
  ，如依原告所主張均由其職務代理人代為處理其全部工作，則
  不免工友間之工作有勞逸不均之情形，故被告等對於覃光明請
  假期間其工作召開工友會議予以分配以求公允，尚無不當。且
  原告擔任龍山國小之工友依前揭規定本應服從其長官即被告等
  之指示及交辦之任務，惟原告執一己之見拒絕被告等臨時分配
  原由另一工友覃光明負責之工作，並一度拒絕開會，其後參加
  會議時甚至與校長即被告戊○○發生爭執而逕自離去，已嚴重
  影響被告等人指揮、監督等領導統御權之行使，更使學校行政
  工作無法有效執行。準此，縱認被告等前揭言論所指不工作、
  扯後腿之人係指原告，然被告乙○○就原告之前揭工作表現，
  評論原告不工作、扯後腿等語，既非全然無據，應可認其評論
  為適當。縱被告乙○○所選用「扯後腿」之字眼，此部分言論
  損及原告之社會評價，亦該當於刑法第311條第3款規定及大
  法官會議釋字第509號解釋意旨所揭示之阻卻違法事由，屬憲
  法第11條言論自由權保障之範圍，自難令被告等負侵權行為損
  害賠償責任。
4.原告主張93年11月1日在圖書館召開93年度第2次行政會議，被
  告戊○○當眾宣布：在當事人意願極高，學校高度配合下，丁○○已借調到新竹市立體育場服務，大家都認為李麗香老師認
  真，有誰認為丁○○工作認真呢？「他這個也不會，那個也不
  做‧‧」等語部分，查縱被告戊○○有為原告主張之前揭言論
  ，惟基前所述，被告戊○○就可受公評之事，依原告之前揭表
  現，評論有誰認為原告工作認真呢？尚非毫無根據，應可認其
  評論為適當，縱被告戊○○此部分言論損及原告之社會評價，
  亦該當於刑法第311條第3款規定及大法官會議釋字第509號解
  釋意旨所揭示之阻卻違法事由，屬憲法第11條言論自由權保障
  之範圍，自難令被告戊○○負侵權行為損害賠償責任。
5.原告主張其被指派長期搬運物品，因而受傷造成「兩側膝蓋髕
  骨、股骨」關節炎。原告幾經反應，被告二人非但置之不理，
  被告戊○○甚且多次禁止其他人員協助原告，乙○○還對原告
  說：幹不了，就申請退休等情部分。查證人即原在龍山國小擔
  任整理花木工作之己○○固到庭證稱：「（原證五是否你寫的
  ？）是我寫的。（該文書要證明何事？）證明校長92年9月至
  10 月之間找我到女老師的辦公室跟我講，講說不允計我協助
  原告搬運重物。（跟你講過幾次？）一次。（有說明原因？）
  沒有。（你當時有常幫原告做事？）有，常協助他搬重的東西
  。（你負責的業務？）花園裡整理花草的工作。（你在龍山國
  小的工作是何人分配？何人管？）校長分配我管花園。（在學
  校是受何人指揮？）事務組長。（你剛才講常幫原告搬東西，
  是何人叫你去的？）是事務組長。（你在龍山國小的負責區域
  ？）整理後花園的工作。另外事務組如有需要就會找我去協助
  。
  ．．．原告沒有私底下找我去搬東西，我聽的是總務處。」等
  語（見本院94年6月13日言詞辯論筆錄）。惟被告戊○○基於
  其校長之職權本得要求己○○做好份內之工作，是其縱有禁止
  己○○協助原告搬運重物之情事，亦難認有何侵害原告名譽或
  健康之可言，更遑論原告亦未能舉證證明其所受之「兩側膝蓋
  髕骨、股骨」關節炎，與其工作間有相當因果關係存在，故而
  ，原告主張被告等應負侵權行為責任，洵屬無據。
(四)綜上所述，本件縱認原告主張被告等有為前揭言論為真正，然
  依原告所述被告等所為之言論並未使原告之名譽、健康受損，
  或縱有損及原告之社會評價，亦該當於刑法第311條第3款規定
  及大法官會議釋字第509號解釋意旨所揭示之阻卻違法事由，
  屬憲法第11條言論自由權保障之範圍，難令被告等負侵權行為
  損害賠償責任，則原告請求被告戊○○、乙○○連帶賠償1,00
  0,000元及自起訴狀繕本送達之翌日起，按年息百分之二計算
  之利息，為無理由，應予駁回。又原告既受敗訴判決，其假執
  行之聲請即失所依據，應併予駁回。
五兩造其餘主張、陳述或攻防方法核予判決結果不影響，爰不一
  一贅述。
六訴訟費用負擔之依據：民事訴訟法第78條。
中　　華　　民　　國　　94　　年 　　9　　月   　9　　日
                  民事第一庭    法　官　謝永昌
上開正本係照原本作成。
如對本判決上訴，須於判決送達後20日內向本院提出上訴狀。
                                書記官  蕭宛琴
中　　華　　民　　國　　94　　年　　9 　　月　　19　　日
